【裁判字號】    98,訴,1578
【裁判日期】    990331
【裁判案由】    殺人未遂
【裁判全文】
臺灣屏東地方法院刑事判決              98年度訴字第1578號
公  訴  人  臺灣屏東地方法院檢察署檢察官
被      告  丙○○
指定辯護人  本院公設辯護人丁○○
上列被告因殺人未遂案件，經檢察官提起公訴（98年度偵字第77
01號）本院判決如下：
    主  文
丙○○犯殺人未遂罪，處有期徒刑陸年。
    事  實
一、丙○○於98年4月5日10時許，在屏東縣牡丹鄉○○村○○路
    100號，因細故與甲○○發生口角，竟基於殺人之犯意，持
    尖銳之水果刀一把(未扣案)，見甲○○在上開地點廚房，即
    以所持之水果刀朝甲○○左胸刺殺1刀，致甲○○受有左側
    氣血胸、左胸刺傷、緹側第2、3肋骨骨折及左側皮下肺氣腫
    等傷害，甲○○受傷後從上開廚房逃出，丙○○仍從後持刀
    追趕，幸經路人阻擋丙○○，隨後甲○○經家人送醫急救，
    始幸免罹難。
二、案經屏東縣政府警察局恆春分局報請臺灣屏東地方法院檢察
    署檢察官偵查起訴。
    理  由
一、按被告以外之人於審判外之陳述，雖不符刑事訴訟法第159
    條之1 至第159 條之4 等4 條之規定，然若當事人於審判程
    式中同意作為證據，法院審酌該言詞陳述或書面陳述作成時
    之情況，認為適當者，亦得為證據；又當事人、代理人或辯
    護人於法院調查證據時，知有刑事訴訟法第159 條第1項 不
    得為證據之情形，而未於言詞辯論終結前聲明異議者，視為
    有前項之同意，同法第159 條之5 定有明文。此立法意旨在
    於傳聞證據未經當事人之反對詰問予以核實，原則上先予排
    除。惟若當事人已放棄反對詰問權，於審判程式中表明同意
    該等傳聞證據可作為證據；或於言詞辯論終結前未聲明異議
    ，基於尊重當事人對傳聞證據之處分權，及證據資料愈豐富
    ，愈有助於真實發見之理念，且強化言詞辯論主義，使訴訟
    程式得以順暢進行，上開傳聞證據亦均具有證據能力。本案
    公訴人、辯護人及被告就證人江秀月於警詢中所為陳述、長
    庚紀念醫院高雄分院及南門醫院診斷證明書各1 紙、證人甲○○於偵訊中之證述、被告與被害人甲○○之和解書1 份、
    本票影本6 份等，於本院審理過程中均未爭執其證據能力，
    本院審酌該等證據作成時之情況，認為並無不適當者，依上
    開說明，均認應有證據能力。
二、訊據被告丙○○固不否認於98年45日上午確曾攜帶刀子前往
    證人乙○○家中，並與被害人甲○○發生衝突，惟否認有何
    殺人之犯意，辯稱：伊是與被害人拉扯過程中，刀子不小心
    刺到被害人，伊當時並不知道被害人因而受傷等語。惟查：
  (一)上開犯罪事實業據被害人即證人甲○○於偵訊及本院審理中
    均證述綦詳，且前後一致，復有診斷證明書、被害人受傷部
    位照片1 紙在卷可查；又查證人甲○○與被告係親戚（六親
    等旁系血親），案發前亦相約一起喝酒，並無深仇大恨，且
    雙方於警方移送偵查（98年10月16日，偵卷第1 頁參照）前
    業已另就本件糾紛達成和解（98年5 月1 日，偵卷第17頁參
    照），有和解書1 份在卷可佐，堪認證人甲○○並無於本院
    審理中再設詞構陷被告之意圖，是其於偵訊及本院訊問中之
    證詞應非虛妄。
  (二)被告雖辯稱證人甲○○並非於上開地點廚房受傷，而應係在
    證人乙○○家外之籃球場上因拉扯而不慎刺傷甲○○，而證
    人乙○○固於本院審理時亦證稱：「被告進來的時候，我也
    在廚房裡頭，被告進來的時候，講話很大聲，證人甲○○就
    往外跑，他們兩個人在廚房裡面都沒有肢體上的接觸，證人
    甲○○跑出去的時候，被告在後面追，他們跑出去5 、6 秒
    的時候，我才跟著往外追，在30公尺外，我看到他們在籃球
    場拉扯，被告身上有血流出來，我沒有看到他們2 人有倒地
    。」等語，惟查：
  1.證人乙○○自承與被告交情較佳（本院卷第29頁參照），前
    於接獲警察約詢之通知後，亦未前往接受調查（警卷第16頁
    參照），迄至本院審理時，始到院結證，則其證詞是否有迴
    護被告之情，已非屬無疑。
  2.證人乙○○證稱：「我發現證人甲○○已經流血以後，我就
    把我的車子開走，我怕受到波及，當時他們雙方的拉扯，已
    經被一旁的年輕人制止了。」（本院卷第29頁參照）等語，
    則當時雙方之衝突既已遭到旁人之制止，證人乙○○自無須
    為避免遭到波及而將車子開走，況於證人乙○○既已明知甲○○業已受傷之情形下，而仍毫無協助甲○○就醫之意圖，
    僅擔心自身車輛是否遭遇波及，由此亦可見證人乙○○對甲○○並無深切之關懷之情，其與甲○○之交情如何可見一般
    ，何以能期待乙○○基於客觀立場證述當時見聞之情。
  3.證人乙○○就被告當日之行為：被告進廚房之後對被害人
    甲○○所喊叫之言詞，被害人受傷之時間、地點，雙方
    拉扯之過程等，均表明其對上開事項不清楚（本院卷第29頁
    背面至第30頁參照），衡諸證人乙○○當日即在現場，且上
    開事項均非日常生活習見之事件，其記憶應較為深刻等情，
    是以其證詞顯有規避本案始末之情，堪以認定。
  4.至被告於本院準備程序中自承當時在乙○○廚房中有翻桌之
    情（本院卷第14頁背面），亦核與證人乙○○證述：「那天
    在我家廚房喝酒，一開始我是跟被害人面對面坐著，被告突
    然從我後方的大門進來，站在我背後，隔著我與被害人講話
    ，雙方還沒有近距離接觸，被害人突然但起來跑向我的面前
    的另一扇門逃走，被告隨即追隨跑出去。」等語（本院卷第
    29 頁 背面參照）所示，當時被告與被害人中間隔著證人乙○○，亦無翻桌等情已不相合；況被告自承當日對被害人翻
    桌之行為，係對己不利之自白，倘無其事，被告並無必要就
    此自行增加自己當日對被害人不利之舉止，是以證人乙○○
    就當日被告對被害人不利之行為，明顯有為其迴護、脫免之
    情無誤。
  5.被告先於98年9 月1 日警詢時坦認：「於98年4 月5 日10時
    許，於乙○○家東源村100 號廚房內持小刀刺殺左胸一刀當
    時不知道傷及肺部。」（警卷第4 頁參照）等語，後又改稱
    係「追到東源村綜合球場上跟他拉扯時他才受傷」（同頁參
    照），則被告是否因恐遭受刑事訴追而翻異前詞，已非無疑
    。
  6.被告辯稱2 人拉扯跌倒之情，除與證人甲○○所證未合，且
    證人乙○○亦證稱其與被告間雖有矮樹叢相隔，但仍稱其可
    看見拉扯情形，但仍稱未見被告與被害人有跌倒情形。故被
    告此部分辯解，自難採信。
  7.參以被告坦認證人甲○○於其進入廚房未久，即向外逃離之
    情，核與證人甲○○、乙○○所證相符，衡情，如證人朱文
    光並未遭受被告之殺傷，被告僅與甲○○間有言詞上之口角
    ，再加上當場亦有第三人即乙○○在場，則甲○○當無必要
    即時跑離現場。是以甲○○所證，其因遭被告刺傷，故即時
    離開現場等語，即與常情無違。而證人乙○○所稱被告與被
    害人於廚房中無肢體接觸等語，即難憑採。
  8.是被告應係在上開地點之廚房內，即已持刀砍殺被害人甲○○無訛。
  (三)被告於警詢中自承「案發後我就回家休息了」等語（警卷第
    4 頁參照），於偵訊中亦稱「當時我不知道他有受傷，因為
    當時我有喝酒，隔天他家人才告訴我，叫我去探病」等語（
    偵卷第4 頁參照），於準備程序中稱「我們在拉扯的時候，
    我並不知道他有受傷，是後來有人告訴我他有流血，我才知
    道被害人有受傷……我是事後才知道他受傷。」（本院卷第
    14頁背面參照），至審判中方改稱：「我是在籃球場那邊才
    發現被害人流血……我看到被害人流血時，才知道他受傷了
    。準備程序時我說是別人告訴我，被害人受傷，其實是同一
    時間，是後面一個年輕人告訴我，被害人受傷，我回頭看也
    發現被害人受傷。」（本院卷第26頁參照）、「我隨即就開
    車要去被害人家看被害人，但還沒有進去被害人家，就被許
    多老人家罵，罵我為什麼傷被害人那麼重。」（本院卷第28
    頁背面參照）等語。則被告先後就案發後何時知悉被害人受
    傷及案發後之反應部分之供述，有明顯不一致之情形。被告
    於警、偵訊中稱係隔日方知道被害人受傷，當日並無探望被
    害人之情，至本院審理中方改口稱當日即已知道被害人受傷
    ，並隨即前往被害人家裡探視，其前後供述，亦隨訴訟之進
    行而有明顯避重就輕之趨向，足認其後所述係於球場拉扯中
    跌倒不慎刺傷被害人一節，顯係臨訟脫免之詞，亦徵其所辯
    之詞均不足採信。
  (四)查殺人未遂之成立，以有殺害他人生命之故意，著手於殺人
    之實行而未發生死亡之結果為要件；倘無使人喪失生命之故
    意，僅在使其身體、健康受到傷害，則為傷害罪。又按殺人
    與傷害之區別，應以行為時有無殺人之故意為斷，被害人所
    受傷勢為何、是否為致命部位等，雖不能為認定行為人有無
    殺意之絕對標準，但加害人之下手情形如何，於審究犯意方
    面，仍不失為重要參考資料。另法院就行為人有無殺人之故
    意，應就案內一切證據，詳查審認，視其犯罪之動機、所使
    用之兇器、下手情形、殺傷之次數、所殺傷部位、傷勢程度
    、犯後態度等綜合判斷，俾為認定（最高法院94年度臺上字
    第412 號判決、85年度臺上字第5611號判決參照）。經查：
  1.被告自承於當日早上事發前曾持鐮刀前往被害人家中找被害
    人（警卷第4 頁參照），核與證人即被害人之配偶江秀月於
    警詢時之證述（警卷第11頁參照）相符，被告同日稍後又於
    酒後返家之後，特意再駕車持刀前往被害人所在之證人乙○○家中，並猛刺被害人胸部要害。是被告於同日2 次持具有
    殺傷力之刀械向被害人尋釁，所辯無致被告於死之意圖等語
    ，即難遽採。
  2.本案被告因氣憤，故持刀械1 把，朝被害人甲○○之左側胸
    部攻擊，致甲○○因此受有如事實欄所示之傷害，其傷勢不
    可謂不重，除顯見被告攻擊甲○○之主觀犯意甚強外，被告
    朝人體非常重要且內含心臟、肺臟且相當脆弱之左側胸部蓄
    意攻擊，被告犯意顯非僅在於要單純傷害甲○○甚明。
  3.更且心臟位於為人體胸部左側，職司掌管人體之血液循環功
    能，肺臟亦位在胸部，職司人體之呼吸作用，如胸部遭重力
    或利器攻擊，可能會造成心臟、肺臟因而破裂導致被害人血
    液無法循環或無法呼吸等嚴重後果，最後並有相當大可能導
    致死亡等，顯為具有一般智識者即可知曉之事，被告教育程
    度固僅有國中畢業，但為本件行為時已39歲，自然知曉上開
    事實，卻仍執意持鋒利之刀械向被害人砍殺，其用力之重甚
    至導致被害人緹側肋骨因而骨折，其意圖當不僅只在於傷害
    被害人之情，至為明灼。
  4.被告於證人乙○○家中刺中被害人甲○○胸部後，被害人已
    不敵而逃，被告仍持刀緊追在後，又於被害人遭被告追上後
    ，被告仍持刀欲砍殺被害人，俟旁人上前阻擋，始停止其持
    刀砍殺行為等情，經被告及被害人供證明確，可見被告殺意
    之堅。
  5.且另據證人甲○○證述，被告於刀械遭人取走之後，仍手持
    木頭欲繼續打甲○○，而又被其他年輕人搶下（本院卷第28
    頁參照），核與被告自承後來有拿起木頭摔（本院卷第28頁
    背面參照）等語相符，可見被告於發現被害人已遭殺傷之後
    仍繼續手持器具攻擊被害人，是以被告殺害被害人之意圖甚
    為明確。
  6.是依被告行兇前與被害人之怨隙、用以攻擊被害人之凶器、
    下手之部位、力道、知悉被害人已受傷後之反應等情，堪認
    被告在攻擊甲○○時顯有欲致其於死之動機及犯意，從而被
    告係基於殺人之故意而為攻擊甲○○之行為，洵堪認定。
  (五)綜上，被告前揭犯行洵足認定，應依法論科。
三、核被告所為，係犯刑法第271 條第2 項、第1 項之殺人未遂
    罪。被告雖於砍殺證人甲○○之行為後，仍持刀追趕甲○○
    惟該持刀追趕甲○○之動作時間及地點均與前開砍殺甲○○
    之動作時間、地點甚為密接，攻擊對象又為同一人，顯係基
    於單一犯意所為接續犯行，自僅得論處被告1 個殺人未遂罪
    。被告已著手於殺人行為構成要件之實行，而未致被害人姜
    偉明死亡之結果，其行為尚屬未遂，所生實害輕於既遂犯，
    本院依刑法第25條第2 項規定，減輕其刑。爰審酌被告與被
    害人即證人甲○○係屬親戚，卻僅因甲○○之言詞不慎，即
    基於氣憤不顧甲○○生命安全會陷於危險，持刀往可能致甲○○於死之左側胸部砍了1 刀，導致被害人受有左側氣血胸
    、左胸刺傷、緹側第2 、3 肋骨骨折及左側皮下肺氣腫之傷
    勢，傷勢非輕，甲○○當時所受之驚嚇甚大，亦可以想見，
    被告之行為危害治安甚大，惟念及本案被害人最後幸未因被
    告攻擊導致死亡，並兼衡本案犯罪情節、被告亦已與被害人
    達成和解、被害人經濟狀況及智識程度（見警卷教育程度欄
    、職業欄及家庭經濟狀況欄之記載）等一切情狀，量處如主
    文所示之刑，以資懲儆。
據上論斷，應依刑事訴訟法第299 條第1 項前段、第303 條第3
款，刑法第271 條第2 項、第1 項、第25條第2 項，判決如主文
。
本案經檢察官曾士哲到庭執行職務
中    華    民    國    99    年    3     月    31    日
                  刑事第四庭    審判長法  官  莊鎮遠
                                      法  官  蔡玉雪
                                      法  官  李謀榮
以上正本證明與原本無異。
如不服本判決應於收受判決後10日內向本院提出上訴書狀，並
應敘述具體理由；其未敘述上訴理由者，應於上訴期間屆滿後
20日內向本院補提理由書（均須按他造當事人之人數附繕本）
「切勿逕送上級法院」。
中    華    民    國    99    年    3     月    31    日
                                      書記官  蔡進吉
附錄本案論罪科刑法條：
中華民國刑法第271條第1項、第2項
殺人者，處死刑、無期徒刑或10年以上有期徒刑。
前項之未遂犯罰之。

司法院資訊處製作；財團法人民間司法改革基金會備份。
